【裁判字號】    99,台上,1202
【裁判日期】    990304
【裁判案由】    違反貪污治罪條例
【裁判全文】
最高法院刑事判決            九十九年度台上字第一二○二號
上  訴  人  台灣高等法院檢察署檢察官
被      告  丁○○
            甲○○
            乙○○
            丙○○
上 列一 人
選任辯護人  羅秉成律師
上列上訴人因被告等違反貪污治罪條例案件，不服台灣高等法院
中華民國九十八年十二月一日第二審判決（九十八年度矚上訴字
第二號，起訴案號：台灣新竹地方法院檢察署九十五年度偵字第
一九五八、三六六○、五九九二、七○六○、七○六六號），提
起上訴，本院判決如下：
    主  文
原判決關於丁○○、甲○○、乙○○、丙○○部分撤銷，發回台
灣高等法院。
    理  由
本件原判決以公訴意旨略以：被告丁○○為新竹縣縣長、被告甲
○○為新竹縣政府縣長辦公室秘書、被告乙○○為新竹縣政府工
務局局長、被告丙○○為新竹縣議會議員，於民國九十四年間辦
理「新竹縣政府新建辦公大樓OA傢具採購案」時，基於共同之犯
意聯絡，有其起訴書「犯罪事實」欄壹所載之行為（詳起訴書第
二頁至第十五頁所示），因認被告等涉有違反政府採購法罪嫌。
嗣第一審檢察官並於起訴後，在「補充理由書」敘明：「被告丁
○○、甲○○、乙○○、丙○○，就指定比價廠商部分，係犯貪
污治罪條例第六條第一項第四款之圖利罪嫌」，及於審判期日補
充陳述：「被告丁○○、甲○○、乙○○、丙○○所犯罪名，雖
增列貪污治罪條例第六條第一項第四款之圖利罪。惟同一基本社
會事實，因法條競合，亦可能同時該當同條例第四條第一項第三
款購辦公用物品舞弊罪之構成要件，請鈞院一併調查認定」等情
。但經審理結果，認為不能證明被告等有違反政府採購法犯行，
至於涉嫌貪污治罪條例之圖利、購辦公用物品舞弊罪部分，則未
經起訴，因而撤銷第一審關於「新竹縣政府新建辦公大樓OA傢具
採購案」諭知丁○○、甲○○、乙○○、丙○○無罪部分（違反
貪污治罪條例、違反政府採購法均無罪）之判決（至於其餘部分
，第一審檢察官未上訴，均已無罪確定），就「新竹縣政府新建
辦公大樓OA傢具採購案」被訴違反政府採購法部分，改判諭知丁
○○、甲○○、乙○○、丙○○均無罪，固非無見。
惟查：法院雖不得就未經起訴之犯罪審判，然犯罪是否已經起訴
，應以起訴書所記載之「犯罪事實」為準，不受所載法條拘束，
故法院於不妨害事實同一之範圍內，得自由認定事實，適用法律
。如該「犯罪事實」已在起訴書記載明確，縱漏載部分法條或全
未記載，亦應認為已經起訴。從而檢察官（或自訴人）於起訴後
，就起訴之事實補充其「所犯法條」時，事實審法院自應就該起
訴之「犯罪事實」，判斷被告有無檢察官（或自訴人）於起訴時
及言詞辯論終結前所主張之全部罪名，不發生刑事訴訟法第二百
六十八條所規定，法院不得就未經起訴之犯罪審判問題。倘法院
僅就起訴之部分罪名為裁判，而置其餘罪名於不顧，即有已受請
求之事項未予判決之違法。至於有裁判上一罪關係之案件，所謂
起訴之事實不構成犯罪時，縱未起訴之部分應構成犯罪，法院仍
不得就未經起訴之犯罪審判，係指部分事實「已經起訴」，部分
事實「未經起訴」，而「已經起訴」之事實不構成犯罪時，始發
生此問題。此情形，要與前述全部事實「已經起訴」，僅補充其
「所犯法條」者，迥然有別。因此在基本社會事實同一之情況下
，法院應就檢察官（或自訴人）所主張之全部罪名加以裁判，不
能僅就起訴書所載之部分罪名判決無罪，而認其於言詞辯論終結
前所補充之罪名為「未經起訴」。本件依據卷內資料，第一審檢
察官除於起訴書記載被告等涉嫌違反政府採購法罪名外，並於「
補充理由書」敘明：「被告丁○○、甲○○、乙○○、丙○○，
就指定比價廠商部分，係犯貪污治罪條例第六條第一項第四款之
圖利罪嫌」，及於審判期日補充陳述：「被告丁○○、甲○○、
乙○○、丙○○所犯罪名，雖增列貪污治罪條例第六條第一項第
四款之圖利罪。惟同一基本社會事實，因法條競合，亦可能同時
該當同條例第四條第一項第三款購辦公用物品舞弊罪之構成要件
，請鈞院一併調查認定」等情。依其內容，係就起訴書所載已經
起訴之「犯罪事實」，補充貪污治罪條例第六條第一項第四款、
第四條第一項第三款之圖利、購辦公用物品舞弊罪名，縱被告等
之行為不成立政府採購法之罪，因該單一之具體社會事實已全部
起訴，並不發生部分事實「已經起訴」，部分事實「未經起訴」
，而「已經起訴」之事實不構成犯罪，法院不得就「未經起訴」
之犯罪審判之問題。原判決認為：「該補充理由書之記載或於論
告時之上開陳述部分，均顯僅具提醒法院應注意相關法條適用之
功效，……公訴人似認被告丁○○、甲○○、乙○○、丙○○之
所為，除就已經起訴部分同涉犯有政府採購法第八十七條第三項
之以非法方法使開標發生不正確結果罪嫌外；另就未經起訴部分
，同涉犯貪污治罪條例第六條第一項第四款之圖利罪嫌或同條例
第四條第一項第三款購辦公用物品舞弊罪嫌；其中該已經起訴之
涉犯政府採購法第八十七條第三項之以非法方法使開標發生不正
確結果罪嫌部分，與未經起訴之涉犯貪污治罪條例第六條第一項
第四款之圖利罪嫌或同條例第四條第一項第三款購辦公用物品舞
弊罪嫌部分間，應成立裁判上一罪之想像競合關係或牽連關係。
惟查因該已經起訴部分，經本院（指原審）調查、審理之結果，
認應為無罪之諭知，即與未經起訴部分（圖利、購辦公用物品舞
弊罪嫌部分），不具有審判不可分之關係，本院（指原審）不得
就該未經起訴部分（即圖利及購辦公用物品舞弊罪嫌部分）加以
審理」云云（見原判決第二十二頁第六行至第二十八行）。顯係
對於檢察官所起訴「犯罪事實」之範圍，有所誤解，而有已受請
求之事項未予判決之違誤。檢察官上訴意旨指摘原判決此部分不
當，為有理由，應認原判決關於丁○○、甲○○、乙○○、丙○
○部分（即「新竹縣政府新建辦公大樓OA傢具採購案」部分），
有撤銷發回更審之原因。
據上論結，應依刑事訴訟法第三百九十七條、第四百零一條，判
決如主文。
中    華    民    國  九十九  年    三    月    四    日
                      最高法院刑事第六庭
                          審判長法官  謝  俊  雄
                                法官  陳  世  雄
                                法官  魏  新  和
                                法官  吳  信  銘
                                法官  徐  文  亮
本件正本證明與原本無異
                                      書  記  官
中    華    民    國  九十九  年    三    月    八    日
                                                       s

司法院資訊處製作；財團法人民間司法改革基金會備份。
